【裁判字號】    89,訴,3981
【裁判日期】    900815
【裁判案由】    勞保
【裁判全文】
臺北高等行政法院判決                            八十九年度訴字第三九八一號
                              .
    原      告  甲○○
    被      告  勞工保險局
    代  表  人  郭芳煜總經理.
    訴訟代理人  乙○○
                呂惠珍
右當事人間因勞保事件，原告不服行政院勞工委員會中華民國八十九年十一月六日台
八十九勞訴字第○○一三八六三號訴願決定，提起行政訴訟。本院判決如左：
    主  文
原告之訴駁回。
訴訟費用由原告負擔。
    事  實
一事實概要：緣原告甲○○以離職退保後罹塵肺症，於民國（以下同）八十八年八月
  二十三日檢送財團法人宏恩綜合醫院八十八年七月二十六日開具之殘廢診斷書、塵
  肺症診斷書及Ｘ光片，申請殘廢給付，案經被告依「勞工保險塵肺症障害等級肺功
  能損失程度審定標準」附註之具體審核標準審查結果，認符合勞工保險條例第五十
  三條附表二即勞工保險殘廢給付標準表第五十二項第十二等級，乃按該等級加給百
  分之五十核發一五○日職業病殘廢給付計新台幣（以下同）十六萬七千四百九十元
  。原告不服，主張被告應發給第四十七項第七等級職業病殘廢給付四四○日，加給
  百分之五十為六六○日（即七十三萬六千九百五十六元），因向勞工保險監理委員
  會申請審議，遭該會八十九年三月十七日保監審字第六三三五號審定書駁回，原
  告不服，提起訴願，經行政院勞工委員會於八十九年十一月六日以台八十九勞訴字
  第○○一三八六三號訴願決定駁回，原告仍未甘服，遂向本院提起行政訴訟。
二兩造聲明：
  (一)原告未於言詞辯論期日到場，其起訴狀聲明求為判決：
  1.訴願決定、審議審定及原處分關於不利原告部分均撤銷。
  2.請補發殘廢給付新台幣五十六萬九千四百六十六元給原告，並自八十八年九月十
    七日起加計年息百分之十計算利息至清償日止。3.訴訟費用由被告負擔。
  (二)被告聲明求為判決：
  1.駁回原告之訴。
  2.訴訟費用由原告負擔。
三兩造之爭點：
  (一)行政院勞工委員會補充增列「勞工保險塵肺症障害等級肺功能損失程度審定標準
    」，是否抵觸勞工保險條例第五十三條附表二「勞工保險殘廢給付標準表」關於
    胸腹部臟器障害規定？
  (二)被告就塵肺症案件聘請專科醫師提供專業意見，有無不當？
  1.原告主張之理由：
    (1)原告於八十九年四月七日提起訴願，而訴願機關遲至八十九年十月十七日始來
      函告知須延長二個月，視為訴願機關程序敗訴。
    (2)被告用無法定權責之特約醫師來審核法定事項【勞工保險條例第五十三條附表
      二勞工保險殘廢給付標準表『簡稱附表二』】，被告特約醫師與被告只是公法
      上委任關係，被告不能用組織法，取代行為法來行使職權。更何況依勞工保險
      條例第五十一條保險人『被告』為審核第一項『第五十一條』診療費用，應聘
      請各科醫藥專家組織診療費用審查委員會審核之，在勞工保險條例第一條至七
      十九條中，只授予被告之特約醫師有權審核『第五十一條』第一項所規定之法
      定事項而已，由此觀之，被告組織條例，第十一條本局得視業務需要聘用兼任
      醫師十二人至二十人，係依勞工保險條例第五十一條之授權，但並無授予被告
      特約醫師有法定權責可審核【附表二】法定事項之職權，被告用無法定診斷權
      責【職權】來審核經立法院立法通過、並經總統命令公佈實施之法定事項【附
      表二】，無法定診斷權責【職權】，不得執行法定事項，逾越權限或濫用權力
      之行政處分，以違法論。
      (3)被告同一位階之醫師【職業病專科醫師証照制度】，來否決另一位醫師之專
        業能力，無法源依據，因被告不是採上級審。
      (4)被告用勞工保險條例第五十五條第六款『被保險人身體遺存障害，不適合殘
        廢給付標準表所定之各項目時，得衡量其殘廢程度，比照同表所定之身體障
        害狀態，定其殘廢等級』，塵肺症殘廢等級─塵肺症障害亦應按照『胸腹部
        臟器障害』等級審定之原則，審定其等級，母法【附表二】中業於明定其等
        級，何來勞工保險條例第五十五條第六款適用。被告用行政命令『勞工保險
        條例施行細則第八十條』創設【八十八年五月七日以台八十八勞保二字第○
        二○五○五號及行政院勞工委員會八十八年八月四日以台八十八勞保三字第
        ○○三三二○九號補充增列勞工保險殘廢給付項目附表二【勞工保險塵肺症
        障害等級肺功能損失程度審定標準『簡稱表一』】附註規定，來限制人民『
        原告』之權利，塵肺症之障礙等級在【附表二】中已規範，既然母法已規定
        甚明，何來施行細則第八十條之授權，被告之恣意行為，顯己抵觸中央法規
        標準法第五條、第六條、及中央法規標準法第五條以及憲法第一百七十二條
        之規定，以及司法院大法官釋三一三號、三六七號、四二三號及四五六號解
        釋文相抵觸，應屬無效。
      (5)被告創設『表一』之規定，造成『表一』實施前，實施後二種標準，有違社
        會保險給付公平一致性之原則。顯以抵觸憲法第七條之規定及司法院大法官
        釋二一一號解釋文相抵觸，應屬無效。
      (6)原告八十八年七月二十六日，由財團法人宏恩綜合醫院職業病胸腔專科醫師
        鑑定為塵肺症第三症度，終身僅宜輕便工作，向被告申請殘廢給付，依診斷
        書記載應是符合第四十七項殘廢給付，第七等級四四○日（因職業病加百分
        之五十），為六六○日殘廢給付。非勞工保險局核予第五十二項、第十二等
        級（因職業病加百分之五十）為一五○日殘廢給付。
      (7)塵肺症在胸腹部臟器障害系列中附註：【四】{塵肺症}障害等級之審定：塵
        肺症障害亦應按照前述（胸腹部臟器障害）等級審定之原則，審定其等級。
        胸腹部臟器障害等級之審定：胸腹部臟器機能遺存障害，須將症狀綜合衡量
        ，永久喪失勞動能力與影響其日常生活活動或社會生活活動之狀況及需他人
        扶助之情形，比照精神、神經障害等級審定基本原則、綜合審定其等級。又
        依前述胸腹部臟器障害等級之審定之規定；比照精神、神經審定基本原則；
        依精神、神經障害系列之附註一(五)因中度精神、神經障害，精神及身體之勞
        動能力較一般低下者：適用第七等級，更何況在胸腹部臟器障害系列中，障
        害項目第四十七項中【胸腹臟器機能遺存顯著障害，終身祇能從事輕便工作者
        ，為第七等級四四○日殘廢給付】，既然母法已規定甚明，依此原告應是第四
        十七項、第七等級四四○日殘廢給付，因公六六○日殘廢給付。
      (8)塵肺症障害亦應按照前述（胸腹部臟器障害）等級審定之原則，審定其等級。
        胸腹部臟器障害等級之審定：胸腹部臟器機能遺存障害，須將症狀綜合衡量，
        有四種狀況來做為綜合衡量之標準：(一)永久喪失勞動能力。(二)影響其日常生活
        活動。(三)社會生活活動之狀況。(四)需他人扶助之情形。比照精神、神經障害等
        級審定基本原則、綜合審定其等級。因原告之職業病專業醫師與病人「原告」
        是面對面做醫學上之問診，才能依上逑四種狀況來做綜合衡量、判斷，原告是
        否僅能從事輕便工作或是不能從事任何工作。而不是被告用無法定權責特約醫
        師，只單獨依診斷書上肺功能及Ｘ光片做審核判斷依據，判定原告符合第五十
        二項、第十二等級殘廢給付，違反比例原則，顯失公平。
      (9)被告身為行政機關，卻不依法行使職務，卻處處以行政命令來限制人民之權利
        及用無法定權責之特約醫師，來執行法定事項，顯己違反重大法令。
      (10)證據：提出診斷書及給付收據等影本為證。
    2.被告答辯之理由：
      (1)依勞工保險條例第五十四條第一項規定：「被保險人因職業傷害或罹患職業
        病，經治療終止後，如身體遺存障害適合殘廢給付標準表規定之項目，並經
        保險人自設或特約醫院診斷為永久殘廢者，依同表規定之殘廢等級及給付標
        準，增給百分之五十，一次請領殘廢補償費。」又依勞工保險殘廢給付標準
        表之胸腹部臟器障害系列附註二規定，胸腹部臟器障害等級之審定：胸腹部
        臟器機能遺存障害，須將症狀綜合衡量，永久喪失勞動能力與影響其日常生
        活活動或社會生活活動之狀況及需他人扶助之情形，比照精神、神經障害等
        級審定基本原則，綜合審定其等級。附註四規定「塵肺症」障害等級之審定
        ：塵肺症障害亦應按照前述「胸腹部臟器障害」等級審定之原則，審定其等
        級。其中「胸腹部臟器機能遺存顯著障害，終身衹能從事輕便工作者」係屬
        第四十七障害項目第七殘廢等級，給付四四○日，「胸腹部臟器遺存障害者
        」係屬第五十二障害項目第十二殘廢等級，給付一○○日。附註六規定：「
        胸腹部臟器遺存障害者」係指胸腹部遺存機能障害，致工作上確有明顯之阻
        害而由醫學上可予證明者。及同條例施行細則第八十條規定：「本條例第五
        十五條及勞工保險殘廢給付標準表未規定之事項，得由中央主管機關補充規
        定之。」。復依行政院勞工委員會八十八年五月七日台八八勞保二字第○二
        ○五○五號函補充、增列勞工保險殘廢給付項目，附表二「勞工保險塵肺症
        障害等級肺功能損失程度審定標準」附註規定：「塵肺症診斷第二症度以上
        者，塵肺症肺功能損失程度依下列標準審定：符合FVC：六十─七十九％、
        FEV1：六十─七十九％、FEV1/ FVC：六十─七十四％、DLCO：六十─七十
        九％、VO2MAX：二○─二五ML/KG.MIN，按勞工保險殘廢給付標準第五十二
        障害項目胸腹部臟器遺存障害者，給付第十二殘廢等級。‧‧‧」。本件原
        告以其離職退保後罹患塵肺症申請職業病殘廢給付，並檢送財團法人宏恩綜
        合醫院八十八年七月二十六日開具之殘廢診斷書、塵肺症診斷書及其胸部Ｘ
        光片為證，被告據以核定原告所患符合首揭標準表第五十二項第十二等級，
        乃按該等級加給百分之五十核發一五○日職業病殘廢給付，揆諸首揭規定並
        無不合。
      (2)被告就塵肺症案件聘請專科醫師提供專業意見，並無不當：
        按塵肺症殘廢給付，須就被保險人所檢送之殘廢診斷書、塵肺症診斷書及
          胸部Ｘ光片綜合研判審查，惟前開資料之判讀涉及高度之醫學專業知識，
          被告之人員並非專業人士，如無借重專科醫師提供醫學專業知識，勢難行使
         審核之職權，是被告延請專業醫師提供意見俾利審查，原為此類案件事理上
        必然之需求，並無不當，況被告僅係借助專業醫師之專業意見，終局作成核
        定者仍為被告，於此並無權限之委託。
      縱退步以言，被告請醫師提供專業意見需有法律之授權，勞工保險局組織條
        例第十一條第二項明定被告得視業務需要聘用兼任醫師十二人至二十人，另
        勞工保險條例第二十八條、第五十六條及同條例施行細則第六十一條規定保
        險人為審核保險給付，得調查有關之文件、得另行指定醫院或醫師複檢，上
        開規定雖未明定被告得聘用醫師，惟被告既得調查有關文件及另行指定醫院
        或醫師複檢，自必需有醫師判讀相關文件並提出專業意見，是以上規定均足
        為授權之依據，故被告就塵肺症案件聘請專科醫師提供專業意見並無不當。
    (3)有關被告及勞工保險監理委員會特約醫師之審查意見：
      原告訴稱，其經醫師鑑定為塵肺症第三症度，僅能從事輕便工作，應屬第四
        十七項第七等級殘廢云云，惟查原告肺功能測試之數據為：FVC：六十三‧
        八％，FEV1/ FVC：六九‧九％， FEV1/FVC：八四．九％，應屬前揭「勞工
        保險塵肺症障害等級肺功能損失程度審定標準」之第五十二項第十二等級，
        且據被告及勞工保險監理委員會專業醫師審查均認，依原告胸部Ｘ光片及肺
        功能測試，判定原告所患為第二症度塵肺症，符合前揭殘廢給付審定標準第
        五十二項第十二等級。復依前開法令規定，塵肺症障害等級之審定，應按照
        「胸腹部臟器障害」等級審定之原則而審定，並須依各種檢查方式檢定。症
        度之區分基準，祗係塵肺症審定為職業病之基準，故規定被審定為第二症度
        以上者，始為勞工保險職業病，其殘廢給付之等級及標準，仍須依上開綜合
        審定原則並就肺功能損失程度之臨床症狀而審定之。故雖同為塵肺症患者，
        惟因塵肺症分布密度、塵肺症度及心肺功能檢查結果等均不同，給付等級自
        有差異。
      被告就原告所送客觀事實上之相關證據如Ｘ光片、肺功能檢測報告等，除Ｘ
        光片顯示之型別與肺功能測試結果未合或有疑義者，依勞工保險條例第五十
        六條通知被保險人洽指定醫院複檢，補送完整之肺功能檢查報告以憑複審外
        ，均採為審查之主要依據，並未違反或排斥。至殘廢診斷書所載之殘廢程度
        ，原為出具醫師之判斷意見，按被告就被保險人之殘廢程度，原即得於職權
        範圍內依法認定事實，不受其他主觀判斷意見之拘束，此見諸由前揭勞工保
        險條例第二十八條、第五十六條及同條例施行細則第六十一條規定益明，是
        被告認定事實並無違法之處，復查行政法院對與不確定法律概念相當之事項
        ，就行政機關在處理過程中委請專家審查之案件，通常皆予尊重，是系爭塵
        肺症案件亦宜參照前開實務見解。
    (4)關於行政院勞工委員會所定之「勞工保險塵肺症障害等級肺功能損失程度審定
      標準」：
      原告訴稱，被告以行政院勞工委員會八十八年五月七日台八八勞保二字第○
        二○五○五號函及同年八月四日台八八勞保三字第○○三二○九號函訂定「
        勞工保險塵肺症障害等級肺功能損失程度審定標準」等之行政命令，限制人
        民之權利，違反司法院釋字第三六七號解釋理由及抵觸憲法、中央法規標準
        法及保險法之規定等語，惟依勞工保險條例施行細則第八十條規定：本條例
        第五十五條及勞工保險殘廢給付標準表未規定之事項，得由中央主管機關補
        充規定之，是行政院勞工委員會本於勞工保險業務中央主管機關之地位自得
        訂定前開標準。且該標準係本於勞工保險殘廢給付標準表胸腹部臟器障害相
        關項目之規定，依各項目被保險人喪失勞動能力、其日常生活或社會生活活
        動所受影響及其需他人扶助之情形訂出各項目對應之肺功能指數，俾被告於
        審查時有進一步之標準可資參照，其內容係基於勞工保險殘廢給付標準表胸
        腹部臟器障害相關項目之規定，並非另立一相抵觸之標準，被告於審查時仍
        應依殘廢診斷書、塵肺症診斷書及被保險人之胸部Ｘ光片作綜合審查後依勞
        工保險殘廢給付標準表之規定核定殘廢項目及等級，故該標準表並無違法之
        問題。
      又行政院勞工委員會八十八年八月四日台八十八勞保三字第○○三三二○九
        號函僅就行政院勞工委員會八十八年五月七日台八八勞保二字第○二○五○
        五號函補充之標準表酌作文字調整，將原標準表之「塵肺症症度診斷為第二
        症度以上者」一段從第五十二項障害項目一欄調至附註欄以杜疑義，二者實
        質內容未有差異，併予敘明。
    (5)退保後塵肺症殘廢給付之特殊性─法律外之政策開放及數量龐大：
      按勞工保險條例第十九條第一項之規定，被保險人或其受益人，於保險效力
        開始後，停止前發生保險事故者，得依本條例規定，請領保險給付。而職業
        病殘廢給付保險事故之日，依勞工保險條例第五十四條規定，係被保險人治
        療終止審定成殘或領取職業傷病給付期滿，經診斷為永久不能復原之日，本
        批塵肺症殘廢給付案件之被保險人，其審定成殘之日期均在其退保之後，揆
        諸首揭勞工保險條例第十九條第一項規定，原屬退保後之事故，不得請領保
        險給付。
      又本批請領退保後殘廢給付之被保險人均已請領老年給付，按老年給付所補
        償者，係勞工因退保後未從事勞動之損失，而殘廢給付所補償者，則係被保
        險人因殘廢而喪失或減損勞動力之損失，退保後殘廢給付所保障者，自係被
        保險人退保後因殘廢而喪失或減損勞動力之損失，後者（喪失或減損勞動力
        之損失）範圍應為前者（未從事勞動之損失）所涵蓋（勞動力減損小於未從
        事勞動之損失，勞動力喪失則等同於未從事勞動之損失，此由勞工保險條例
        第二十一條之一規定被保險人因殘廢不能繼續從事工作，而同時具有請領殘
        廢給付及老年給付條件者，僅得擇一請領殘廢給付或老年給付可見），是二
        者保障之目的相同，又大法官會議釋字第三一○號解釋業已闡明被保險人請
        領老年給付者，不應重複請領傷病給付，則揆諸該號解釋之意旨並舉輕明重
        ，保險人請領老年給付者，自亦不得請領殘廢給付（至被保險人如於退保後
        繼續工作再加入職災保險，於發生職業災害時自得基於職災保險被保險人之
        身分請領職災保險給付，此與退保後塵肺症之殘廢給付尚有差異）。綜上，
        如以勞工保險條例第十九條第一項規定或殘廢給付之性質而論，被保險人退
        保後均不得領取本案之殘廢給付。
      惟行政院勞工委員會為強化對勞工之保障，特別以八十七年十一月五日台八
        十七勞保三字第○五○二○七號函頒布被保險人因保險期間罹患疾病，於離
        職退保後經診斷確定為職業病者，得請領職業災害保險殘廢給付之相關規定
        ，此項政策開放實施後，被告已受理三萬九千多件退保後塵肺症殘廢給付申
        請案件，以其政策性開放及數量龐大之特殊性，如核定不當，其弊之一端則
        為此項特別嘉惠勞工之政策未能貫徹，一端則係嚴重違反勞工保險條例、不
        符勞保有限資源之分配正義並影響勞保財務結構甚鉅，是其影響均屬深遠，
        非僅關個案之得失，故被告核定皆敬慎為之，力求妥適。
    (6)綜上，請判決駁回原告之訴等語。
    理  由
一、本件原告經合法通知，無正當理由未於言詞辯論期日到場，依行政訴訟法第二百
    十八條準用民事訴訟法第三百八十五條，查無民事訴訟法第三百八十六條所列各
    款情事，爰依被告之聲請，由其一造辯論而為判決，合先敘明。
二、按「被保險人因職業傷害或罹患職業病，經治療終止後，如身體遺存障害，適合
    殘廢給付標準表規定之項目，並經保險人自設或特約醫院診斷為永久殘廢者，依
    同表規定之殘廢等級及給付標準，增給百分之五十，一次請領殘廢補償費。被保
    險人領取職業傷病給付期滿，尚未痊癒，如身體遺存障害，適合殘廢給付標準表
    規定之項目，並經保險人自設或特約醫院診斷為永不能復原者，得比照前項規定
    辦理。」勞工保險條例第五十四條定有明文。又依勞工保險殘廢給付標準表胸腹
    部臟器障害系列附註二規定，胸腹部臟器障害等級之審定：胸腹部臟器機能遺存
    障害，須將症狀綜合衡量，永久喪失勞動能力與影響其日常生活活動或社會生活
    活動之狀況及需他人扶助之情形，比照精神、神經障害等級審定基本原則，綜合
    審定其等級。附註四規定，「塵肺症」障害等級之審定：塵肺症障害亦應按照前
    述「胸腹部臟器障害」等級審定之原則，審定其等級。其中「胸腹部臟器機能遺
    存顯著障害，終身祇能從事輕便工作者。」係屬第四十七障害項目第七殘廢等級
    ，給付標準四四○日。「胸腹部臟器遺存障害者」係屬第五十二障害項目第十二
    殘廢等級，給付標準一○○日。附註六規定：「胸腹部臟器遺存障害者」係指胸
    腹部遺存機能障害，致工作上確有明顯之阻害而由醫學上可予證明者，如膀胱括
    約肌變化所致之尿失禁或肛門括約肌不全（因斷裂等）所致之大便失禁者，適用
    第五十二項第十二級‧‧‧。再依同條例第三十四條附表即勞工保險職業病種類
    表中第八類第一項之職業病名稱為塵肺症，該表之備註一勞工保險塵肺症審定準
    則，另以表定之。二粉塵作業範圍及塵肺症合併症之範圍，由中央主管機關訂之
    。另依勞工保險塵肺症審定準則規定：「一‧‧‧二塵肺症症度區分基準：（從
    事粉塵作業之被保險人，依其塵肺檢定檢查之結果，依左表所列區分為第一症度
    至第四症度，依此區分，被審定為第二症度以上者，為勞工保險職業病）。‧‧
    ‧三勞工保險塵肺症之檢定，依左列各項檢查之施行審定之：(一)Ｘ光攝影檢查（
    全胸部直接或特殊攝影者）。(二)粉塵作業經歷調查。(三)胸部臨床檢查。(四)結核精
    密檢查‧‧‧(五)心肺功能檢查‧‧‧(六)其他檢查‧‧‧。」復依被告八十七年十
    一月五日台八十七勞保三字第○五○二○七號函所檢送勞保被保險人離職退保後
    經診斷確定罹有職業病者請領職業災害保險給付作業處理原則規定：「(一)給付對
    象：勞保被保險人因保險期間罹患疾病，於離職退保後經診斷確定為職業病者。
    (二)給付項目：職業災害保險殘廢給付。(三)職業病給付之種類：勞工保險職業病種
    類表所列及本會核定增列之職業病。‧‧‧(五)殘廢給付之核給：1.原無領取殘廢
    給付之離職退保後始診斷確定罹有職業病之原勞保被保險人，依勞工保險條例相
    關規定核給。‧‧‧」再依被告八十八年五月七日台八十八勞保二字第○二○五
    ○五號函補充、增列勞工保險殘廢給付項目，附表二「勞工保險塵肺症障害等級
    肺功能損失程度審定標準」附註規定，塵肺症診斷第二症度以上者，塵肺症功能
    損失程度依下列標準審定，符合FVC：六十─七十九％、FEV1：六十─七十九％
    、FEV1/ FVC：六十─七十四％、DLCO：六十─七十九％、VO2MAX：二○─二五
    ML/KG.MIN，按勞工保險殘廢給付標準第五十二項「胸腹部臟器遺存障害者。」
    發給第十二等級給付；符合FVC：五十一─五十九％、FEV1：四十一─五十九％
    、FEV1/FVC：五十一─五十九％、DLCO：四十一─五十九％、VO2MAX：十五─二
    ○ML/KG.MIN，按勞工保險殘廢給付標準表第四十七項「胸腹臟器遺存顯著障害
    ，終身祇能從事輕便工作者，發給第七級給付；符合 FVC：四十一─五十％、
    FEV1 ：三十一─四十％、FEV1/FVC：四十一─五十％、DLCO：三十一─四十％
    ，按勞工保險殘廢給付標準表第四十六項「胸腹臟器遺存顯著障害，終身不能從
    事輕便工作者。」發給第三等級給付。‧‧‧註：1.FEV1：第一秒分時肺活量。
    2.FVC ：用力肺活量。3.DLCO：氣體交換，肺瀰散功能。4.VO2MAX：最高耗氧量
    。5.上開標準參考美國醫學會、美國胸腔醫學會肺部障害分類及我國內政部殘障
    鑑定手冊。6.塵肺症必需Ｘ光確認為第二症度以上者，可依肺功能標準確實描述
    臨床症狀並註明符合殘廢給付之等級。本件原告於離職退保後以罹患塵肺症向被
    告申請職業病殘廢給付。據財團法人宏恩綜合醫院八十八年七月二十六日開具之
    殘廢診斷書及塵肺症診斷書載略以：原告塵肺症第三症度，終身僅宜輕便工作，
    有該診斷書等影本附原處分卷可稽。案經被告依「勞工保險塵肺症障害等級肺功
    能損失程度審定標準」附註之具體審核標準審查結果，認符合首揭標準表第五十
    二項第十二等級，乃按該等級加給百分之五十核發一五○日職業病殘廢給付計十
    六萬七千四百九十元。原告不服，主張其應屬第四十七項第七等級殘廢四四○日
    ，因職業病加給百分之五十為六六○日（即七十三萬六千九百五十六元），向勞
    工保險監理委員會申請審議，遭八十九年三月十七日保監審字第六三三五號審
    定書駁回，遂向行政院勞工委員會提起訴願，亦遭八十九年十一月六日台八十九
    勞訴字第○○一三八六三號訴願決定駁回。茲就本件爭點分述如次：
  (一)行政院勞工委員會「補充增列勞工保險塵肺症障害等級肺功能損失程度審定標準
    」是否抵觸勞工保險條例第五十三條附表二「勞工保險殘廢給付標準表」關於胸
    腹部臟器障害規定？
    1.經查，依勞工保險條例第十九條第一項之規定，被保險人或其受益人，於保險
      效力開始後，停止前發生保險事故者，得依本條例規定，請領保險給付。而職
      業病殘廢給付保險事故之日，依勞工保險條例第五十四條規定，係被保險人治
      療終止審定成殘或領取職業傷病給付期滿，經診斷為永久不能復原之日。原告
      係塵肺症殘廢給付之被保險人，其審定成殘之日期均在其退保之後，揆諸首揭
      勞工保險條例第十九條第一項規定，原屬退保後之事故，不得請領保險給付，
      本件原告已請領老年給付之事實，業據被告於補充答辯狀陳述在卷。按老年給
      付所補償者，係勞工因退職未能獲取薪資所為之給付，即退保後未從事勞動之
      損失；殘廢給付所補償者，則係被保險人因殘廢不能工作，致未能取得原有薪
      資所為之給付，即因殘廢而喪失或減損勞動力之損失；退保後殘廢給付所保障
      者，係被保險人退保後因殘廢而喪失或減損勞動力之損失，二者性質相同，殘
      廢給付範圍應為老年給付所涵蓋。蓋勞動力減損小於未從事勞動之損失，勞動
      力喪失則等同於未從事勞動之損失，此由勞工保險條例第二十一條之一規定被
      保險人因殘廢不能繼續從事工作，而同時具有請領殘廢給付及老年給付條件者
      ，僅得擇一請領殘廢給付或老年給付可見，是二者保障之目的亦相同。司法院
      釋字第三一○號解釋業已闡明被保險人請領老年給付者，不應重複請領傷病給
      付，則揆諸該號解釋之意旨並舉輕明重，被保險人請領老年給付者，自亦不得
      請領殘廢給付。至被保險人如於退保後繼續工作再加入職災保險，於發生職業
      災害時自得基於職災保險被保險人之身分請領職災保險給付，此與退保後塵肺
      症之殘廢給付尚有差異。以勞工保險條例第十九條第一項規定或殘廢給付之性
      質而論，被保險人退保後均不得領取是項殘廢給付。惟行政院勞工委員會為強
      化對勞工之保障，特別以八十七年十一月五日台八十七勞保三字第○五○二○
      七號函頒布「勞保被保險人離職退保後經診斷確定罹有職業病者請領職業災害
      保險給付作業處理原則」，規定被保險人因保險期間罹患疾病，於離職退保後
      經診斷確定為職業病者，得請領職業災害保險殘廢給付之相關規定，既屬本不
      應領取之項目，宜於不牴觸勞工保險條例第五十三條附表二審定原則之規範目
      的下，具體審慎認定，始符放寬得申領之目的。
    2.勞工保險條例第七十七條規定：「本條例施行細則，由中央主管機關擬訂，報
      請行政院核定之。」；再按勞工保險條例施行細則第八十條規定：「本條例第
      五十五條及勞工保險殘廢給付標準表未規定之事項，得由中央主管機關補充規
      定之。」故有關勞工保險殘廢給付標準表未規定之事項，基於法令之授權，自
      得由中央主管機關即行政院勞工委員會補充規定之。行政院勞工委員會八十八
      年五月七日台八十八勞保二字第○二○五○五號函「補充、增列勞工保險殘廢
      給付項目」，其中附表二「勞工保險塵肺症障害等級肺功能損失程度審定標準
      」附註之具體審核標準，適用於個案之結果，如符合勞工保險條例第五十三條
      附表二「勞工保險殘廢給付標準表」關於塵肺症按照胸腹部臟器障害等級審定
      原則之規範目的時，自不生牴觸問題。至行政院勞工委員會八十八年八月四日
      台八十八勞保三字第○○三三二○九號函僅就前揭行政院勞工委員會八十八年
      五月七日台八八勞保二字第○二○五○五號函補充之標準表酌作文字調整，將
      原標準表之「塵肺症症度診斷為第二症度以上者」從第五十二項障害項目一欄
      調至附註欄，以杜疑義，二者實質內容未有差異。原告主張上開二函係行政命
      令，限制人民之權利，違反司法院釋字第三六七號解釋理由及牴觸憲法第七條
      、中央法規標準法第五條、第六條等規定及保險給付一致公平之原則等語，不
      足採取。
  (二)被告就塵肺症案件聘請專科醫師提供專業意見，有無不當？
    按勞工保險局組織條例於八十四年十一月八日經總統華總（一）義字第八七五五
    號令制定公布，其中第十一條第二項規定：「本局得視業務需要聘用兼任醫師十
    二人至二十人及財務專業人員五人至十人。」勞工保險職業病殘廢給付僅係針對
    該職業病所造成之身體障害為補償，是被保險人如有因其他非該職業病導致之身
    體障害，於審核時自當予以排除，塵肺症係職業病，其殘廢給付亦應依前開原則
    審查。塵肺症殘廢給付，須就被保險人所檢送之殘廢診斷書、塵肺症診斷書及胸
    部Ｘ光片綜合研判審查，前開資料之判讀涉及高度之醫學專業知識，被告之人員
    既非專業人士，如無借重專科醫師提供醫學專業知識，勢難行使審核之職權，是
    被告依上開規定聘用專業醫師提供意見俾利審查，原為此類案件必然之需求，自
    有其法律之依據，並無不當。查原告係離職退保後再請領殘廢給付，其請領時如
    依所檢送資料顯示有因身體機能自然退化或其他非塵肺症之病變導致之身體障害
    例如：肺結核、肺氣腫、肺炎、慢性支氣管炎、肺肋膜積水等，任何肺部感染所
    遺存之肺部病灶，皆有可能影響肺功能，自應排除上開原因所致之障害，僅就塵
    肺症部分為給付。查原告係二十六年十月七日出生，於八十八年七月二十六日開
    具診斷證明書時，已年近六十二歲，如未曾罹塵肺症，依常情本僅可從事輕便工
    作，不可能再入礦坑從事採煤、運煤等粗重工作，揆諸原告提出之財團法人宏恩
    綜合醫院「勞工保險殘廢診斷書」亦載「終身僅宜從事輕便工作」、「塵肺症第
    三症度」，惟參諸該院「勞工保險塵肺症診斷書」所附之肺功能檢查報告， FVC
    ：六十三. 八％， FEV1：六十九. 九％，FEV1/ FVC：八十四. 九％，並不符合
    「勞工保險塵肺症障害等級肺功能損失程度審定標準」附註「符合 FVC：五十一
    ─五十九％、FEV1：四十一─五十九％、FEV1/FVC：五十一─五十九％、DLCO：
    四十一─五十九％、 VO2MAX：十五─二○ML/KG.MIN」，按勞工保險殘廢給付標
    準表第四十七項「胸腹臟器遺存顯著障害，終身祇能從事輕便工作者」，發給第
    七級給付之標準。被告依據原告提出之「勞工保險殘廢診斷書」、「塵肺症診斷
    書」及Ｘ光片，認屬客觀事實之證據Ｘ光片顯示之型別與肺功能測試結果並無不
    合或疑義，無庸依勞工保險條例第五十六條通知原告洽指定醫院複檢，補送完整
    之肺功能檢查報告以憑複審，乃逕交由特約專業醫師提供意見，再由被告憑以綜
    合判斷塵肺症對原告造成之障害程度，依「勞工保險塵肺症障害等級肺功能損失
    程度審定標準」附註之具體審核標準審查結果，認符合首揭標準表第五十二項第
    十二等級，乃按該等級加給百分之五十核發一五○日職業病殘廢給付，應符合勞
    工保險條例第五十三條附表二「勞工保險殘廢給付標準表」關於塵肺症按照胸腹
    部臟器障害等級審定原則之規範目的，核不生牴觸問題。至殘廢診斷書所載之殘
    廢程度，原為出具醫師之個人判斷意見，被告就原告之殘廢程度，原即得於職權
    範圍內依法認定事實，不受其他主觀判斷意見之拘束，此由勞工保險條例第二十
    八條、第五十六條及同條例施行細則第六十一條規定即明，被告依法認定事實，
    並無何違法之處。而被告審定其他被保險人之給付等級縱與本件不同，係屬個案
    綜合判斷審查之結果，本院不受其拘束。原告主張被告以其特約胸腔專科醫師審
    查原告之殘廢給付係違反法令乙節，亦不足採。
  (三)另原告稱訴願決定機關不依法定期間審核訴願案，應受敗訴判決一節，惟依行政
    訴訟法第四條第一項規定，訴願機關逾期不為決定，訴願人得不待訴願決定逕向
    高等行政法院提起撤銷訴訟，並未規定訴願機關即應受敗訴判決，本件原告在訴
    願決定遲延時未提起行政訴訟，所稱訴願機關應受敗訴判決，核無理由，併此敘
    明。
三、綜上所述，原處分並無不合，審議審定、訴願決定遞予維持，亦無不當，均應予
    維持。原告徒執前詞，就其不利之部分訴請撤銷，為無理由，應予駁回。原告撤
    銷之訴既無理由而應予駁回，則其請求被告應再給付五十六萬九千四百六十六元
    ，應併予駁回。
據上論結，本件原告之訴為無理由，爰依行政訴訟法第二百十八條、民事訴訟法第三
百八十五條、行政訴訟法第九十八條第三項前段，判決如主文。
中    華    民    國      九十      年      八        月      十五      日
                               臺 北 高 等 行 政 法 院  第 一 庭
                                           審 判 長 法  官  鄭忠仁
                                                    法  官  楊莉莉
                                                    法  官  林金本
右為正本係照原本作成。
如不服本判決，應於送達後二十日內，向本院提出上訴狀並表明上訴理由，如於本判
決宣示後送達前提起上訴者，應於判決送達後二十日內補提上訴理由書（須按他造人
數附繕本）。
中      華      民      國     九十     年      八      月     十五     日
                                                     書記官  簡信滇


司法院資訊處製作；財團法人民間司法改革基金會備份。
